【裁判字號】    94,上更(一),382
【裁判日期】    951114
【裁判案由】    毒品危害防制條例
【裁判全文】
臺灣高等法院臺中分院刑事判決     94年度上更(一)字第382號
上  訴  人
即  被  告  乙○○
選任辯護人  林文成  律師
上  訴  人
即  被  告  甲○○
選任辯護人  林文成  律師
            陳清華  律師
            詹仕沂  律師
上列上訴人等因違反毒品危害防制條例等案件，不服臺灣彰化地
方法院93年度重訴字第11號，中華民國 94年1月18日第一審判決
（起訴案號：臺灣彰化地方法院檢察署92年度偵字第8253號、第
8431號），提起上訴，判決後，經最高法院發回更審，本院判決
如下：
    主    文
原判決關於乙○○意圖販賣而持有第一級毒品暨定執行刑部分、
關於甲○○部分均撤銷。
乙○○共同意圖販賣而持有第一級毒品，累犯，處有期徒刑拾壹
年。
甲○○共同意圖販賣而持有第一級毒品，處有期徒刑拾年陸月。
扣案第一級毒品海洛因拾肆包（驗餘淨重合計肆佰伍拾陸點柒公
克，空包裝重參拾伍點捌陸公克）及第二級毒品甲基安非他命陸
包（合計毛重壹佰玖拾捌公克，驗餘淨重合計壹佰捌拾柒點壹貳
公克），均沒收銷燬之；電子磅秤壹台，沒收。
    事    實
一、乙○○曾於民國（下同）85年間因違反肅清煙毒條例等案件
    ，經臺灣彰化地方法院判處應執行有期徒刑三年四月，由本
    院駁回上訴而告確定，入監執行後，於 88年5月13日假釋出
    獄，嗣經撤銷假釋，執行殘刑一年五月二十一日，於 91年6
    月22日縮刑期滿而執行完畢。其猶不知悔改，與甲○○均明
    知海洛因及甲基安非他命，分屬毒品危害防制條例所管制之
    第一級、第二級毒品，惟為供其等自行施用毒品所需，仍於
    92年9月下旬某日，在彰化縣彰化市之 「冠軍釣蝦場」內，
    向姓名、年籍不詳綽號「阿龍」之成年男子，以每37.5公克
    新臺幣（下同）十萬元之代價，購入共一百餘萬元已壓縮成
    小塊圓柱體之第一級毒品海洛因 （重量約在375公克以上）
    ，及以十餘萬元之代價，購入第二級毒品甲基安非他命約二
    百餘公克後，加以施用（乙○○施用第一、二級毒品部分，
    另案審理判決；甲○○施用第一、二級毒品部分，則經原審
    裁定送觀察勒戒後，認有繼續施用毒品之傾向，復經裁定送
    強制戒治，執行期滿）。惟其等所購數量甚多，超逾個人短
    期之施用量，竟另萌販賣毒品營利之念，共同基於意圖販賣
    海洛因及甲基安非他命營利之犯意聯絡，先以其等所有電子
    磅秤及夾鍊袋，將一部份塊狀海洛因以不詳器物壓碎成粉狀
    ，再摻入葡萄糖以增加重量後，與其他塊狀分裝成14包，甲
    基安非他命亦分裝成 6包，並將該批毒品分別藏放於其等所
    承租之彰化縣埔心鄉○○路566號「金陵汽車旅館」228號房
    ，及其等所使用車牌號碼4373－GC號自小客車內，以俟機出
    售牟利。嗣乙○○因另案遭通緝，乃與甲○○一同藏匿在該
    「金陵汽車旅館」 228號房內，同年10月22日中午12時20分
    許，經警循線前往查緝而被緝獲，並在房內查獲有海洛因小
    塊1包，粉末3包（合計毛重約135公克），及未含毒品粉末1
    包，另有甲基安非他命2包 （合計毛重約43公克）、現金一
    百八十二萬五千元。乙○○再主動向警方供出，在其所駕駛
    車牌號碼4373－GC號自小客車內，仍藏有毒品，員警乃於同
    日17時50分許，在彰化縣警察局二林分局前，自上開自小客
    車內取出海洛因圓柱體8塊（包）、粉末2包（以上合計毛重
    約359公克）及甲基安非他命4包 （合計毛重約155公克）、
    電子磅秤1個。
二、案經彰化縣警察局二林分局報告臺灣彰化地方法院檢察署檢
    察官偵查起訴。
    理    由
一、訊據被告乙○○、甲○○固均供承有於上揭時地，為警在彰
    化縣埔心鄉○○路566號「金陵汽車旅館」228號房間，及其
    等所使用之車牌號碼4373－GC號自小客車內查獲扣案之海洛
    因及甲基安非他命等事實，惟均否認有意圖販賣而持有毒品
    之犯行，並先後辯稱：查獲之毒品海洛因及甲基安非他命，
    係渠等於 92年9月下旬某日，在彰化縣彰化市之「冠軍釣蝦
    場」內，向姓名年籍不詳綽號「阿龍」之成年男子購買，海
    洛因買了一百多萬，安非他命買了十餘萬元，因渠等均有施
    用毒品之習慣，一次買比較多，「阿龍」會算比較便宜，所
    以就買如此數量。扣案之電子磅秤係渠等用來購買毒品及自
    己施用時秤重之用，海洛因14包，買來時即係塊狀，未經攪
    碎，無從販賣云云。惟查：
  (一)員警於「金陵汽車旅館」 228號房間及車牌號碼4373－GC號
    自小客車內查獲之塊狀及粉狀物15包，經送請法務部調查局
    鑑驗結果，其中14包均含第一級毒品海洛因成分（驗餘淨重
    合計456.7公克，空包裝重35.86公克，純度百分之 50.93，
    純質淨重232.6公克），惟另外1包，並無毒品反應（淨重19
    .24公克，空包裝重1.08公克） 等情，有法務部調查局調科
    壹字第140009648號鑑定通知書1紙附卷可稽（見8253號偵查
    卷第113頁）。上揭時地查獲之結晶6包，經彰化縣警察局二
    林分局檢驗結果，均含甲基安非他命成分，合計毛重約 198
    公克，有該分局出具查獲涉嫌毒品危害防制條例毒品初步檢
    驗報告單 6紙附卷為憑，經再送內政部警政署刑事警察局鑑
    定結果，檢出甲基安非他命成分，驗餘淨重合計187.12公克
    ，此有該局93年6月28日刑鑑字第0930092301號鑑驗通知書1
    份在卷可憑（見職議字第597號卷第4頁）；又被告等於92年
    10月22日為警查獲後，經採集尿液送驗結果，均呈嗎啡及甲
    基安非他命類陽性反應，有彰化縣衛生局出具之煙毒尿液檢
    驗成績書 2紙附卷為憑，且被告乙○○此部分施用毒品犯行
    ，業據原審判處應執行有期徒刑一年六月確定，被告甲○○
    此部分施用毒品犯行，則經原審裁定送觀察、勒戒後，認有
    繼續施用毒品傾向，復經裁定送強制戒治等情，有臺灣高等
    法院被告全國前案紀錄表在卷可參，足見被告等當時均確有
    施用海洛因及甲基安非他命之情事；而衡以被告二人當初若
    果係基於營利之意圖，購入扣案之毒品，理應於購入後即迅
    速探求買主，並儘速將毒品脫手，以降低風險，然其等自購
    入扣案毒品後至遭警查獲時，均無證據可認有將扣案毒品售
    出，足徵其等所辯當初購買毒品係為供己用，並非係基於營
    利之意圖等語，應屬有據。
  (二)被告等購入毒品之初雖係僅供自己施用，並無販賣營利之意
    圖，惟於供自己施用持有後，另萌販賣營利之意圖而持有該
    毒品：
    (1)被告甲○○雖於原審辯稱扣案之毒品非其等自行分裝，買
      來就已分裝完成，並一度辯稱扣案電子磅秤已經壞掉云云
      ，惟查，扣案之電子磅秤經檢察官於偵查中當庭勘驗結果
      ，證明電子磅秤功能正常後 （見8253號偵查卷第132頁）
      ，被告甲○○始改口稱因該磅秤之顯示器會跳出英文字，
      其才會認為壞了云云，顯見其犯後飾卸之意圖。又依彰化
      縣警察局二林分局於92年10月22日搜索被告等之旅館房間
      及使用之自小客車後所製作之扣押筆錄，其中有 8包海洛
      因每包毛重均為40.5公克，有 4包已分裝之甲基安非他命
      毛重均為39公克，此分裝之毒品重量相同，顯非巧合。再
      依查獲現場並無其他秤重工具，其等若非利用扣案之電子
      磅秤，焉有可能分裝如此精確。而被告乙○○於原審已坦
      承扣案之毒品確係其等所分裝等情在卷（見原審卷二第40
      頁背面），足徵扣案毒品之分裝，確係被告等利用扣案電
      子磅秤所為無疑。
    (2)被告乙○○於原審及本院雖辯稱：係其等為了上梨山採買
      蔬菜方便攜帶，才會將購得毒品加以分裝云云。惟查，海
      洛因、甲基安非他命均係物稀昂貴之違禁物，若為自己施
      用而分裝，必有微量將殘留包裝內，而分裝越多勢必損耗
      越多，無異於減少可供施用之數量，是被告二人若非另萌
      販賣他人以營利之意圖，本即無須將毒品加以分裝，更無
      將毒品分別藏放之必要。且被告二人均稱其等係將海洛因
      捲入香菸內吸食，則其等若欲前往梨山，何不直接將欲施
      用之海洛因數量捲入香菸內即可，不僅攜帶方便，更不易
      被識破而遭查獲？再依其等每包分裝之數量，海洛因部分
      ，除1包毛重為5.6公克外，其餘多數達四十餘公克以上，
      甲基安非他命部分，除1包毛重為4公克外，其餘均達38或
      39公克，均顯逾其等於短期內所能施用數量，衡情若僅係
      為了方便攜帶，焉需分裝如此鉅量之毒品？再者，被告二
      人將毒品分裝後，各放置於旅館及汽車內，此有查獲證物
      可憑，如係單純持有毒品欲供自己施用，何須將毒品分別
      藏置，凡此均足徵被告乙○○所辯之方便攜帶云云，實不
      可採，則其等應係萌生販賣毒品營利意圖，始將扣案之毒
      品加以分裝，並分別藏置在旅館及汽車內，要無可疑。
    (3)又依被告二人於警詢及偵查中所供：扣案之第一級毒品海
      洛因，係其等向綽號「阿龍」之男子以一百餘萬元之代價
      購買，十萬元可買37.5公克，一百萬元買了約 375公克之
      海洛因等語，則被告二人所購得之數量應只有大約 375公
      克多而已，扣除其等自 92年9月下旬購入後至同年10月22
      日之間所施用之數量，理應較購入時為少，然何以查獲之
      海洛因數量竟達毛重合計約494公克（驗餘淨重合計456.7
      公克），與其等購入之數量相較，不減反增，自有可疑。
      且衡諸被告二人不惜花費鉅資購買海洛因，若為供自己施
      用，理應對於所購入海洛因之品質有較高之要求，又被告
      二人均已施用海洛因長達一年左右，對於海洛因品質好壞
      ，自應具備判斷之能力，然查，扣案之海洛因純度僅百分
      之 50.93，與一般高純度之海洛因相較，已混入甚多之雜
      質，經本院將扣案之海洛因送請鑑定結果，果含有葡萄糖
      之成分，此有憲兵司令部刑事鑑識中心95年8月11日 （95
      ）安鑑字第01369號鑑驗通知書1份在卷可稽（見本院更(一)
      卷第129頁） ，足見品質實屬不佳，是以被告二人焉有可
      能花費鉅資購入如此劣質品，以供自用，而均未向賣方質
      疑？益見上述之不減反增情形，必係被告等將葡萄糖混入
      其等所購入之海洛因中以增加重量，以便將來出售獲得厚
      利無疑。
    (4)另經警在小客車內查獲之海洛因其外型有圓柱體 8（包）
      塊及粉末2包，於汽車旅館內查獲有海洛因小塊1包、粉末
      3包及未含毒品成分粉末1包，此有法務部調查局 95年9月
      18日調科壹字第09500425910號函1份在卷可稽（見本院更
      (一)卷第132頁） ，而被告乙○○於本院稱：「海洛因買來
      時已經壓成圓球，要用的時候要用剪刀剪」等語（見本院
      更(一)卷第76頁），足見所查獲之數包海洛因粉末，皆係被
      告等利用剪刀或其他器物攪碎分裝成包，以便於出售。
    (5)被告二人雖另辯稱：查獲之海洛因、甲基安非他命自始至
      終均僅係供其等自行施用，因其等每日施用毒品海洛因數
      量很大，施用安非他命之數量則較不固定，才會購買這麼
      多毒品云云，被告二人之選任辯護人則為其等辯護稱：依
      中山醫學大學附設醫院中港分院 93年3月31日中山醫港93
      川諴字第93419 號函附相關資料顯示，海洛因之成癮者可
      能使用大劑量（2.5小時使用2公克）而無明顯的血壓、脈
      搏及呼吸的改變，故被告二人所辯之施用毒品量，應係成
      癮者所能承受的云云。但依被告乙○○所稱：其係自91年
      10月開始施用海洛因及甲基安非他命云云，被告甲○○則
      稱：伊係自91年7、8月間開始施用海洛因及甲基安非他命
      云云，是以其等施用海洛因及甲基安非他命均僅約一年餘
      之時間，並非延續多年未予中斷之濫用毒品者。況且，被
      告二人於偵查中亦供承其等於查獲前有在彰化縣和美鎮及
      鹿港鎮之黃昏市場賣菜及火鍋料，能正常從事工作，亦堪
      認其等於該段施用毒品期間內，工作或生活品質並未嚴重
      受影響。復參諸其等前揭購入之海洛因經施用約一個月後
      ，數量竟不減反增之情形，主要原因固係因其等添加葡萄
      糖所致，然此亦足顯示被告二人實際上施用海洛因之數量
      並不多。被告甲○○雖經評定有繼續施用毒品之傾向（見
      本院上訴卷第241頁） ，亦難逕認被告被查獲前，其等每
      日所施用數量甚鉅，且已成癮，因依其等所稱，係以每二
      萬五千元購入甲基安非他命37.5公克，其等共花了十幾萬
      元，由此推算，可購入約二百餘公克之甲基安非他命，然
      至查獲時，卻扣得毛重共 198公克之甲基安非他命，顯見
      其等在查獲前之一個月內所施用甲基安非他命之數量甚為
      稀少，可見其等均非屬大量濫用毒品之成癮者，是以被告
      等前開辯稱：每日均施用鉅量之毒品云云，實難採信，則
      以其等所購入之海洛因及甲基安非他命，均已顯逾其等短
      期內所能施用之數量乙節，亦堪認定。再者，被告等購入
      扣案毒品之時間，被告等於警詢、偵查及審理中，供述前
      後不一，惟被告乙○○於92年10月23日檢察官訊問時，明
      確供稱扣案毒品係在彰化市「冠軍釣蝦場」內，向姓名年
      籍不詳綽號「阿龍」成年男子購得，甲○○亦於 93年4月
      14日偵查中供稱：約查獲前二十多天左右一次購買云云，
      上情亦據被告乙○○於原審時供承不諱（見原審卷二第38
      頁背面），是本院認被告等應係一次購入上開毒品，被告
      甲○○於審理中翻異前詞，辯稱：係分二次購買，一次在
      查獲前二十多天左右，一次在案發前4、5日所購入云云，
      尚難採信。又被告甲○○雖供出毒品來源為盧松，但經警
      循線未能查獲等情，有彰化縣警察局二林分局 94年4月19
      日函文可稽（見本院上訴卷第119頁） ，自無從依毒品危
      害防制條例第17條之規定以減輕其刑。是被告等上開所辯
      ，均難採信，被告二人上開犯行，洵堪認定，應依法論科
      。
二、按行為後法律有變更者，適用行為時之法律。但行為後之法
    律有利於行為人者，適用最有利於行為人之法律，刑法第 2
    條第1 項定有明文。經查，海洛因、甲基安非他命分屬毒品
    危害防制條例第2條第1項第1款、第2款所列之第一級、第二
    級毒品。被告等行為後，毒品危害防制條例已於92年7月9日
    修正公布，並自公布後六個月即93年1月9日施行，惟該條例
    第5條第1項、第2 項之意圖販賣而持有第一、二級毒品罪，
    並未修正，不生新舊法之比較問題，應逕適用行為時之法律
    。是核被告乙○○、甲○○上開所為，均係犯毒品危害防制
    條例第5條第1項之意圖販賣而持有第一級毒品罪、同條例第
    5條第2項之意圖販賣而持有第二級毒品罪。被告二人，就此
    部分之犯行，有犯意聯絡及行為分擔，為共同正犯。被告行
    為後，刑法第28條關於共同正犯之規定，條文雖有修正，然
    僅為文字之調整，實體內容並無變更，此部分亦不生新法或
    舊法較有利於被告之問題。又被告二人意圖販賣而以一行為
    同時持有海洛因及甲基安非他命，同時觸犯意圖販賣而持有
    第一級及第二級毒品二罪，均為想像競合犯，均應依刑法第
    55條規定，從一重之意圖販賣而持有第一級毒品罪處斷。再
    被告乙○○前於85年間，曾因違反肅清煙毒條例等案件，經
    原審判處應執行有期徒刑三年四月，經本院駁回上訴而告確
    定，入監執行後，於 88年5月13日假釋出獄，嗣經撤銷假釋
    ，執行殘刑一年五月二十一日， 91年6月22日縮刑期滿而執
    行完畢乙節，有臺灣彰化地方法院檢察署刑案資料查註紀錄
    表及臺灣高等法院被告全國前案紀錄表在卷可憑，茲於五年
    以內再故意犯本件有期徒刑以上之罪，不論依修正前之刑法
    第47條，或修正後之刑法第47條第1 項之規定，均構成累犯
    ，對被告而言並無有利或不利之情形，自不生新舊法比較之
    問題，惟其所犯意圖販賣而持有第一級毒品罪，其中最重本
    刑無期徒刑部分，依法不得加重，僅就意圖販賣而持有第一
    、二級毒品罪有期徒刑部分，加重其刑。原審經審理結果，
    認被告等此部分犯罪明確，予以論科，固非無見，但查，扣
    案之白粉 1包，並無證據可認係作為添加扣案海洛因之用，
    原判決上開認定，且將該白粉，宣告沒收，自有違誤。被告
    等上訴否認上開犯行，固非可取，惟原判決此部分既有上開
    可議，即屬無可維持，應由本院就原判決此部分暨乙○○定
    執行刑部分均撤銷改判。爰審酌被告乙○○、甲○○意圖販
    賣而持有海洛因及甲基安非他命之數量甚鉅，對於社會危害
    甚大，暨被告等犯罪之動機、手段、犯後均未坦承犯行等一
    切情狀，各量處如主文第二項、第三項所示之刑，以示懲儆
    。又扣案之第一級毒品海洛因14包 （驗餘淨重合計456.7公
    克，空包裝重35.86公克）及第二級毒品甲基安非他命6包（
    合計毛重約198公克，驗餘淨重合計187.12公克） ，均係查
    獲之毒品，應依毒品危害防制條例第18條第1 項前段規定，
    宣告沒收銷燬之。電子磅秤 1台，係被告所有，供犯本件意
    圖販賣而持有第一級毒品海洛因及第二級毒品甲基安非他命
    所用之物，應依毒品危害防制條例第19條第1 項規定，併予
    宣告沒收。至成分不明之白色物質1包（淨重19.24公克，空
    包裝重1.08公克），雖係被告所有，但無從證明係供犯本件
    意圖販賣而持有第一級毒品海洛因及第二級毒品甲基安非他
    命所用之物，自不能沒收；另扣案之現金一百八十二萬五千
    元，因扣案毒品之購入價金，據被告二人所供，其等均已支
    付完畢，且扣案之毒品均尚未售出，亦如前述，是以該筆款
    項實難證明與本件被告兩人所涉及意圖販賣而持有毒品案有
    何關連，亦不能沒收，均附此載明。
三、據上論斷，應依刑事訴訟法第369條第1項前段、第364 條、
    第299條第1項前段，毒品危害防制條例第5條第1項、第2 項
    、第18條第1項前段、第19條第1項，刑法第28條、第11條前
    段、第55條、第47條，判決如主文。
本案經檢察官丙○○到庭執行職務。
中    華    民    國    95    年    11    月    14    日
              刑事刑四庭  審判長法  官  洪  耀  宗
                                法  官  劉  登  俊
                                法  官  陳  欣  安
上列正本證明與原本無異。
如不服本判決應於收受送達後十日內向本院提出上訴書狀，其未
敘述上訴之理由者並得於提起上訴後十日內向本院補提理由書（
均須按他造當事人之人數附繕本）。
                                書記官  阮  正  枝
中    華    民    國    95    年    11    月    15    日
附錄：
毒品危害防制條例第5條第1項、第2項：
意圖販賣而持有第一級毒品者，處無期徒刑或十年以上有期徒刑
，得併科新臺幣七百萬元以下罰金。
意圖販賣而持有第二級毒品者，處五年以上有期徒刑，得併科新
臺幣五百萬元以下罰金。
                                                      Ｒ


司法院資訊處製作；財團法人民間司法改革基金會備份。
